臺灣雲林地方法院民事判決
110年度重訴字第78號
原      告  國星投資股份有限公司

法定代理人  吳志遠
訴訟代理人  戴國石律師
被      告  林裕文
上列被告因偽造文書等案件，經原告提起損害賠償之刑事附帶民
事訴訟（110年度重附民字第2號），經本院刑事庭裁定移送前來
，本院於民國111年1月17日言詞辯論終結，判決如下：
    主  文
被告應給付原告新臺幣壹仟貳佰陸拾萬參仟參佰參拾參元，及自
民國一０八年十一月二日起至清償日止，按週年利率百分之五計
算之利息。
原告其餘之訴駁回。
訴訟費用（減縮部分除外）由被告負擔三分之一，餘由原告負擔
。
    事實及理由
一、按訴狀送達後，原告不得將原訴變更或追加他訴，但有擴張
    或減縮應受判決事項之聲明者，不在此限，民事訴訟法第25
    5條第1項第3款定有明文。本件原告起訴時原聲明：被告應
    給付原告新臺幣（下同）7,781萬元，及自民國108年11月1
    日起至清償日止，按週年利率5%計算之利息；嗣於110年12
    月21日具狀就上開金額、法定遲延利息起算日分別改請求為
    3,781萬元、108年11月2日，經核原告所為乃屬減縮應受判
    決事項之聲明，參諸上開規定，應予准許。
二、原告主張：原告以如附表所示支票共8紙、票面金額總計為3
    ,781萬元，用以購買坐落高雄市前鎮區鎮東段1623、1626、
    1627、1628地號土地及其上建物，經被告自其員工黃俊傑處
    取得後，並未與上開土地、建物之所有權人簽訂買賣契約及
    移轉不動產所有權，反卻於如附表所示支票上偽造受款人林
    慶華、黃金舍、康喬茵、黃魁元等人之背書，向銀行提示並
    提領款項而侵占入己之事實，業經鈞院110年度重訴字第1號
    刑事判決判處有期徒刑3年在案。經核被告上開所為係侵權
    行為，自應負損害賠償責任，爰依民法第184條第1、2項規
    定提起本件訴訟，請求擇一勝訴判決。又被告所侵吞款項係
    由原告以訴外人華南商業銀行股份有限公司南港分行（下稱
    華南銀行南港分行）為發票人所簽發，是3,781萬元為原告
    所有，而被告既將該部分款項以偽造文書方式予以兌領侵吞
    ，其自應負全部返還之責任等語。並聲明：被告應給付原告
    3,781萬元，及自108年11月2日起至清償日止，按週年利率5
    %計算之利息。
三、被告則以：伊並無偽造文書及侵占之犯行，且伊兌領如附表
    所示支票後，即將其中2,100萬元交給訴外人陳宗雄去購買
    土地，豈知陳宗雄竟未去購買土地，伊後來有與訴外人吳志
    遠協議，由其向陳宗雄追討2,100萬元，剩餘款項則由伊負
    責清償等語置辯。並聲明：原告之訴駁回。　
四、兩造不爭執之事實：
　㈠兩造及陳宗雄於108年9月間與吳志遠簽訂協議書，其等約定
    兩造及陳宗雄向吳志遠借貸4,000萬元。
　㈡吳志遠分別於108年9月10日、10月23日匯款1,100萬元、2,70
    0萬元至原告所有華南銀行南港分行帳號000000000000號帳
    戶（下稱華南銀行南港分行帳戶）內。　　
　㈢原告簽發如附表所示支票共8紙、票面金額總計為3,781萬元
    ，該8紙支票兌現情況為如附表所示。
五、本件兩造所爭執之處，應在於：
　㈠被告是否偽造如附表受款人欄所示該受款人之印章，並蓋用
    於該紙支票背書，而將款項侵占入己？
　㈡原告依民法第184條第1、2項規定提起本件訴訟，是否有理由
    ？如有理由，原告可得請求被告賠償之金額為何？　　　
六、茲論述如下：　　
　㈠經查，原告主張被告於107年12月12日代理訴外人金鼎漢營造
    有限公司（下稱金鼎漢公司），以3,500萬元之價格，向吳
    志遠購得其所有坐落高雄市前鎮區鎮東段1615、1616（原為
    允棟市場所在地，現已拆除）、1625地號土地及同段597建
    號建物（門牌號碼允棟市場內1-40號東北），並移轉登記予
    金鼎漢公司所有。嗣被告陸續支付2,700萬元，惟尾款800萬
    元部分，因其所交付支票陸續跳票而未能如期支付，被告遂
    與吳志遠商議將上開土地、建物，及金鼎漢公司所有坐落同
    段1622、1615-1地號土地及其上1605建號建物（上開鎮東段
    1615、1616、1625、1622、1615-1地號土地合稱本案土地）
    ，以3,800萬元之價格售予原告後，由兩造合作共同開發本
    案土地，並分配由原告負責本案土地上既有老舊建物、市場
    攤販之拆遷、補償事宜，被告則負責對外尋找買家售出本案
    土地，所得獲利扣除應先行支付原告之款項外，由兩造平均
    分配本案土地開發之利潤，並於108年6月11日簽訂協議書（
    編號0000000），原告為此委請陳宗雄進行老舊建物拆除工
    作，被告則陸續與買家接觸洽談本案土地買賣之事。嗣被告
    與訴外人吳竹山聯繫諮詢買賣本案土地意願後，認收購本案
    土地周邊臨路之坐落高雄市前鎮區鎮東段1623、1626、1627
    、1628地號土地及其上之建物（下稱本案4戶房地）並加以
    整合後，本案土地之市值將大幅上升，而由原告提出3,781
    萬元收購價金，被告負責實際和當地住戶洽談收購事宜之方
    式合作，惟因原告資金不足，原告乃與被告、陳宗雄共同向
    吳志遠借款4,000萬元作為收購本案4戶房地之用，吳志遠分
    別於108年9月10日、10月23日匯款1,100萬元、2,700萬元至
    原告所有華南銀行南港分行帳戶內，原告旋於如附表所示之
    日期，囑請華南銀行南港分行簽發如附表所示支票共8紙，
    並均交予被告員工黃俊傑，指定作為本案4戶房地之購屋款
    。詎被告透過黃俊傑取得如附表所示支票並持有之，竟偽刻
    如附表所示各支票受款人之印章1枚後，持上開偽造之印章
    蓋用於該紙支票背書欄，並於如附表提示人/兌付日/託收日
    欄所示日期，以訴外人王靜怡、張宥榆、麥國威、蔡明憲名
    下金融機構之帳戶兌領之，再由被告自由支用，而未將相關
    款項投資予收購本案4戶房地等情，業據其提出本院110年度
    重訴字第1號刑事判決為證。被告除否認原告所指其有行使
    偽造私文書、侵占之舉外，其餘均不爭執，自堪認此部分被
    告所不爭執之情節為真實。
　㈡被告雖否認其有原告所指行使偽造私文書、侵占之舉，並以
    上開情詞置辯，然查：　
　⒈被告並不否認原告取得上開支票後均將支票交予黃俊傑，事
    後再由被告親自或委託他人提示上開支票，並將票款存入如
    附表所示由其保管使用之金融機構帳戶而取得票款等情，自
    堪信此部分為真實。
　⒉復依證人林慶華於警詢時證稱：伊未曾見過如附表編號4、8
    所示支票，該2紙支票上所蓋印鑑不是伊的印鑑，且支票上
    所載的2個提示帳戶也不是伊的帳戶等語、證人黃金色於警
    詢時證稱：伊名字是黃金色，未曾見過如附表編號1、5所示
    支票，該2張支票上所蓋印鑑不是伊的印鑑，且支票上所載
    的2個提示帳戶也不是伊的帳戶等語、證人康喬茵於警詢時
    證稱：伊未曾見過如附表編號2、6所示支票，該2張支票上
    所蓋印鑑不是伊的印鑑，且支票上所載的2個提示帳戶也不
    是伊的帳戶等語，及證人黃奎元因認未接觸被告，亦未被害
    ，而拒絕出面作證，有上開警詢筆錄、職務報告附於本院11
    0年度重訴字第1號刑事卷可稽，是由上開證人證述及職務報
    告，足見證人林慶華、黃金色、康喬茵及黃奎元等人實際上
    並未取得上開支票，及於上開支票為背書轉讓行為，亦未授
    權被告刻印使用等情，堪信為真實。
　⒊又參酌如附表所示支票均由被告親自或委由張宥榆、訴外人
    許婉屏等人持以向銀行提示兌領，則如附表所示支票之受款
    人於支票背面所蓋之印文，合理推論是被告所為，衡以票據
    提示時，銀行行員會核對受款人與背書之印文一致及是否使
    用印章直接用印，而以印章直接用印與以彩色噴墨式印表機
    或雷射印表機偽造印文，顯示之印文油墨呈現之方式理當有
    所不同，肉眼即可輕易判別，以銀行行員經常接觸支票之豐
    富經驗，如附表所示支票既經銀行行員收受並予以兌付，顯
    見所蓋用之印文應係以偽刻之印章直接用印無疑，因此，被
    告委請不知情之刻印業者偽刻林慶華、黃金色、康喬茵及黃
    奎元之印章，並由其於如附表所示支票背面為背書行為，應
    可認定。是被告辯稱其並無偽造如附表受款人欄所示該受款
    人之印章，並蓋用於該紙支票背書之舉等語，要與事實有違
    ，顯難採信。
  ⒋再觀諸卷附108年9月協議書所載「茲甲方（即兩造、陳宗雄
    ）欲收購高雄市允棟市場周邊建物及土地，因資金不足，向
    乙方（即吳志遠）借款」、「借款金額：4,000萬元整」，
    並由兩造、陳宗雄及吳志遠親自簽名、用印，吳志遠復於上
    開時間分別匯款1,100萬元、2,700萬元至原告所有華南銀行
    南港分行帳戶內，事後並由原告囑請華南銀行南港分行簽發
    如附表所示支票，並指定欲收購標示不動產之所有權人為受
    款人，事後告訴人兩造及陳宗雄因上開3,781萬元債務，另
    於108年11月23日與吳志遠協議由兩造及陳宗雄3人各負擔1,
    260萬元清償責任，被告及陳宗雄並分別簽立1,260萬元之本
    票交予吳志遠，亦有協議書1份及本票2張附於上開刑事卷可
    稽，堪認兩造及陳宗雄確實有向吳志遠借款欲作為收購本案
    4戶房地之用。
　⒌承上所述，兩造及陳宗雄既為收購本案4戶房地而共同向吳志
    遠借款，且依其等於108年11月23日簽署之協議書及本票以
    觀，可認其等就上開借款債務係共同負擔，是原告自吳志遠
    匯入而取得並開出之3,781萬元支票票據，並非被告單獨所
    有，應係兩造及陳宗雄各占3分之1之權利，則原告主張該3,
    781萬元為其所有，而非兩造及陳宗雄3人各所有3分之1等語
    ，要乏所據，殊難憑採。被告固辯稱其兌領如附表所示支票
    後，即將其中2,100萬元交給陳宗雄去購買土地，豈知陳宗
    雄竟未去購買土地，伊並無侵占之舉等語，固據其提出陳宗
    雄簽收之108年10月4日現金支出傳票、108年11月6日收據為
    證，惟按侵占罪為即成犯，於持有人將持有他人之物變易為
    所有之意思時，即行成立，不以施予處分為必要。被告將如
    附表所示支票偽造各受款人背書後向銀行提示兌領，並存入
    其所管領使用之銀行帳戶內，由其自由提領使用，且其於警
    詢時亦自陳其兌領票據後取得之票款，部分交予陳宗雄，剩
    餘之款項為其利潤，不用拿出來等語，可見被告並未將上開
    兌付之票款用於收購本案4戶房地，亦非僅由被告暫行保管
    ，被告此部分行為，係自居於所有人之地位處分上開款項，
    其據為己有之不法意圖，已表露無遺，自屬侵害原告及陳宗
    雄之財產權無疑，自不因被告事後匯款至陳宗雄指定之帳戶
    ，抑或提領現金交予陳宗雄等事後處分之行為，而認被告並
    無侵占原告及陳宗雄2人所各借貸12,603,333元之舉，且被
    告上開行為業經本院以110年度重訴字第1號刑事判決判處行
    使偽造私文書罪，處有期徒刑3年，有上開判決書在卷可稽
    ，是堪認被告有將該部分款項侵吞入己之情甚明，故被告所
    辯尚難憑採。
　㈢按因故意或過失，不法侵害他人之權利者，負損害賠償責任
    ，民法第184條第1項前段定有明文。又按因犯罪而受損害之
    人，於刑事訴訟程序得附帶提起民事訴訟，對於被告請求回
    復其損害，刑事訴訟法第487條第1項定有明文。經查，被告
    偽造如附表受款人欄所示該受款人之印章，並蓋用於該紙支
    票背書，而於如附表所示時間，詐領兩造及陳宗雄共同借貸
    3,781萬元，而侵占原告及陳宗雄2人所各借貸12,603,333元
    等情，已如上述，是被告上開行為確屬侵害原告財產權甚明
    。原告固主張如附表所示支票所兌領之3,781萬元為其所有
    ，而非兩造及陳宗雄3人各所有3分之1，是被告應負全部賠
    償責任等語，然承前所述，兩造及陳宗雄既為收購本案4戶
    房地而共同向吳志遠借款，且依其等於108年11月23日簽署
    之協議書及本票以觀，可認其等就上開借款債務係共同負擔
    ，是原告自吳志遠匯入而取得並開出之3,781萬元支票票據
    ，並非被告單獨所有，應係兩造及陳宗雄各占3分之1之權利
    ，是原告此部分之主張要乏所據，尚難憑採。故原告依民法
    第184條第1項前段規定，請求被告給付12,603,333元，即屬
    有據，應予准許，逾此範圍所為之請求，核屬無據，要難准
    許。
　㈣末按因回復原狀而應給付金錢者，自損害發生時起，加給利
    息。遲延之債務，以支付金錢為標的者，債權人得請求依法
    定利率計算之遲延利息；應付利息之債務，其利率未經約定
    ，亦無法律可據者，週年利率為百分之五，民法第213條第2
    項、第233條第1項本文及第203條分別定有明文。本件被告
    於如附表提示人/兌付日/託收日欄所示日期陸續侵占款項，
    揆諸前揭說明，原告併請求自被告最後一次兌付日即108年1
    1月1日之翌日108年11月2日起至清償日止，按週年利率5％計
    算之利息，應有理由。
七、從而，原告主張依民法第184條第1項前段規定請求被告給付
    12,603,333元，及自108年11月2日起至清償日止，按週年利
    率5%計算之利息，為有理由，應予准許，逾此範圍之請求，
    為無理由，應予駁回。
八、本件原告雖併依民法第184條第2項規定提起本件訴訟，然屬
    選擇之訴之合併，原告上開請求既有理由，則其餘之請求，
    自無再為審理之必要，附此敘明。
九、本件事證已臻明確，兩造其餘主張及攻擊防禦方法與證據，
    經本院斟酌後，與本件判決結果已不生影響，故不一一論列
    ，附此敘明。
十、訴訟費用負擔之依據：民事訴訟法第79條。 　
中　　華　　民　　國　　111 　年　　2 　　月　　11　　日
                  民事第二庭    法  官  陳秋如
以上正本係照原本作成。
如對本判決上訴，須於判決送達後20日內向本院提出上訴狀（需
附繕本）。如委任律師提起上訴者，應一併繳納上訴審裁判費。
中　　華　　民　　國　　111 　年　　2 　　月　　11　　日
                                書記官　廖錦棟
　　　　　　　　　　　　　　　　
　　　　　　　　　　　　　　　　
附表：
編號 支票號碼 發票日 受款人 票面金額 （新臺幣） 兌領帳戶 提示人 偽造之印章及印文       兌付日        託收日  1 MD0000000 108.9.12 黃金舍 3,900,000元 麥國威台中銀行虎尾分行帳戶（帳號000000000000） 林裕文 「黃金舍」印章1顆、印文1枚       108.9.19        108.9.17  2 MD0000000 108.9.12 康喬茵 3,600,000元 王靜怡台中銀行斗南分行（帳號000000000000） 許婉屏 「康喬茵」印章1顆、印文1枚       108.10.1        108.9.24  3 MD0000000 108.9.12 黃奎元(起訴書誤繕為黃魁元，本院逕予更正 1,524,600元 同上 許婉屏 「黃奎元」印章1顆、印文1枚       108.10.1        108.9.24  4 MD0000000 108.9.12 林慶華 2,318,400元 王靜怡華南銀行虎尾分行帳戶（帳號000000000000） 許婉屏 「林慶華」印章1顆、印文2枚       108.9.24          5 MD0000000 108.10.24 黃金舍 9,100,000元 麥國威台中銀行虎尾分行帳戶（帳號000000000000） 張宥榆 「黃金舍」印章1顆、印文1枚       108.10.31        108.10.28  6 MD0000000 108.10.24 康喬茵 8,400,000元 張珈瑋(即張宥榆)第一銀行三重埔分行（帳號00000000000） 張宥榆 「康喬茵」印章1顆、印文1枚       108.11.1        108.10.29  7 MD0000000 108.10.24 黃奎元 3,557,400元 蔡明憲台中銀行西屯分行（帳號000000000000） 張宥榆 「黃奎元」印章1顆、印文1枚       108.11.1        108.10.29  8 MD0000000 108.10.24 林慶華 5,409,600元 麥國威台中銀行虎尾分行帳戶（帳號000000000000） 麥國威（林裕文代簽） 「林慶華」印章1顆、印文1枚       108.11.1        108.10.30